【裁判字號】    97,上重更(一),59
【裁判日期】    980812
【裁判案由】    殺人等
【裁判全文】
臺灣高等法院刑事判決            97年度上重更(一)字第59號
上  訴  人  丙○○
即  被  告
指定辯護人  薄正任律師
上列上訴人即被告因違反槍砲彈藥刀械管制條例等案件，不服臺
灣桃園地方法院94年度重訴字第64號，中華民國96年8 月8 日第
一審判決（起訴案號：臺灣桃園地方法院檢察署94年度偵字第10
204 號），提起上訴，經判決後，由最高法院發回更審，本院判
決如下：
    主  文
原判決撤銷。
丙○○無罪。
    理  由
壹、程序方面：
    按被告以外之人於審判外之陳述，雖不符刑事訴訟法第159
    條之1 至第159 條之4 之規定，而經當事人於審判程序同意
    作為證據，法院審酌該言詞陳述或書面陳述作成時之情況，
    認為適當者，亦得為證據；當事人、代理人或辯護人於法院
    調查證據時，知有刑事訴訟法第159 條第1 項不得為證據之
    情形，而未於言詞辯論終結前聲明異議者，視為有前項之同
    意，刑事訴訟法第159 條之1 、第159 條之5 第1 項、第2
    項分別定有明文。經查，本判決下列所引用被告以外之人於
    審判外之陳述或非供述證據，檢察官、被告及辯護人於本院
    言詞辯論終結前均未聲明異議，本院審酌上開證據資料製作
    時較無人情施壓或干擾，亦無不當取供，及證明力明顯過低
    之瑕疵，認以之作為證據應屬適當，故揆諸前開規定，認前
    揭證據資料有證據能力，合先敘明。
貳、實體方面：
一、公訴意旨略以：緣仿BERETTA 廠84型半自動手槍製造換裝土
    造金屬槍管具殺傷力之改造手槍1 支（槍枝管制編號000000
    0000號，含彈匣1 個），及具有殺傷力之9 厘米子彈12顆係
    乙○○所持有，因乙○○前持上開改造手槍殺害黃奕宗後（
    乙○○所犯殺人罪部分，另經本院判處有期徒刑18年）於民
    國（下同）94年6 月2 日晚間23時30分許，將作案槍枝及子
    彈13顆裝於腰包內持往桃園縣大園鄉五權村3 鄰23之1 號丙○○之居處尋找寄居該處之友人戊○○（業據原審判決有期
    徒刑3 月2 月，科罰金新臺幣3 萬元確定），囑託戊○○代
    為藏匿，戊○○明知乙○○所交付者係具殺傷力之改造手槍
    及子彈，竟仍收受後藏放於前址房屋神桌下。94年6 月3 日
    17時許，丙○○知悉警方拘提戊○○後，即偕同丁○○（業
    據原審判處有期徒刑3 年4 月，併科罰金新臺幣5 萬元確定
    ）返回前開居處查看，在神桌下尋得乙○○委託戊○○藏匿
    之槍彈，2 人為避免遭警方查獲，遂基於共同持有槍彈之犯
    意聯絡，取走前開槍彈帶至丁○○位在桃園縣平鎮巿雙連里
    11鄰營邊10號之住處藏匿。警方於94年6 月2 日上午接獲民
    眾報案前往黃奕宗倒臥現場勘查採證，並經甲○○之指證循
    線於翌日20時30分許，在桃園縣桃園巿守法路與仁愛路口查
    獲乙○○，依乙○○之供詞於94年6 月3 日22時，在桃園縣
    桃園巿復興路135 號前將戊○○拘提到案，並前往桃園縣大
    園鄉五權村3 鄰23之1 號搜索乙○○做案槍枝然無所獲，再
    由戊○○帶同警方於同日23時45分許，前往丁○○位在桃園
    縣平鎮巿雙連里11鄰營10號之住處，查獲丙○○、丁○○2
    人，並扣得乙○○持以殺害黃奕宗之仿BETERRA 廠改造手槍
    1 支、子彈13顆、彈匣1 個等物。因認被告丙○○所為係犯
    槍砲彈藥刀械管制條例第8 條第4 項之持有改造手槍罪嫌、
    第12條第4 項之持有子彈罪嫌云云。
二、按犯罪事實應依證據認定之，無證據不得認定犯罪事實；又
    不能證明被告犯罪者，應諭知無罪之判決，刑事訴訟法第15
    4 條第2 項、第301 條第1 項分別定有明文。又事實之認定
    ，應憑證據，如未能發現相當證據，或證據不足以證明，自
    不能以推測或擬制之方法，為裁判基礎；且認定不利於被告
    之事實須依積極證據，苟積極證據不足為不利於被告事實之
    認定時，即應為有利於被告之認定；另認定犯罪事實所憑之
    證據，雖不以直接證據為限，間接證據亦包括在內，然而無
    論直接證據或間接證據，其為訴訟上之證明，須於通常一般
    之人均不致有所懷疑，而得確信其為真實之程度者，始得據
    為有罪之認定，倘其證明尚未達到此一程度，而有合理之懷
    疑存在，無從使事實審法院得為有罪之確信時，即應由法院
    諭知被告無罪之判決（最高法院40年台上字第86號、30年上
    字第816 號、76年台上字第4986號判例同此意旨）。次按刑
    事訴訟法第161 條已於91年2 月8 日修正公布，修正後同條
    第1 項規定：檢察官就被告犯罪事實，應負舉證責任，並指
    出證明之方法。因此，檢察官對於起訴之犯罪事實，應負提
    出證據及說服之實質舉證責任。倘其所提出之證據，不足為
    被告有罪之積極證明，或其闡明之證明方法，無從說服法官
    以形成被告有罪之心證，基於無罪推定之原則，自應為被告
    無罪判決之諭知（最高法院92年台上字第128 號判例亦同此
    意旨）。
三、公訴人認被告丙○○涉嫌前揭犯行，無非以：（一）被告丙○○之自白。（二）同案被告戊○○、丁○○之證述。（三
    ）扣案仿BERETTA 廠改造手槍1 枝及內政部警政署刑事警察
    局槍彈鑑定書1 紙等件，資為論據。惟訊據被告丙○○固不
    否認其有與丁○○將扣案之槍彈自其住處攜至丁○○住處等
    情，惟堅決否認有何持有具殺傷力改造手槍及子彈之犯行，
    辯稱：乙○○被警察捉走後隔天，伊與丁○○回到平日僅為
    供奉祖先牌位而暫供戊○○居住之老家，發現冥紙灑滿地，
    伊與丁○○一起整理，丁○○不知為何原因摸到1 個包包，
    並拿給伊看，就發現包包內有1 把槍，但伊沒有碰該把槍，
    伊看了很緊張，因為乙○○已被警方捉去埔新派出所，伊就
    與丁○○商量一起至該派出所，準備將槍交給警方，但在派
    出所外面沒有看到乙○○，其等沒有進去，怕惹禍上身，後
    來又到大園分局，但還是不敢進去，後丁○○提議可以將槍
    枝交給其認識之警員做業績，所以其等就先返回丁○○家中
    休息，約2 小時後，警察就進入丁○○家中查扣該槍彈等語
    。經查：
（一）扣案之槍、彈經送驗結果，固認定：(一)送鑑定9 厘米改造
      手槍1 支（槍枝管制編號0000000000號）認係仿BERETTA
      廠84型半自動手槍製造之玩具手槍換裝土造金屬槍管而成
      之改造手槍，機械性能良好，可擊發適用子彈，認具殺傷
      力。(二)送鑑9 厘米改造子彈13顆，認均係土造金屬彈殼加
      裝直徑9MM 金屬彈頭而造之土造子彈，經取樣4 顆試射結
      果，均可擊發，認均具殺傷力。又原未經試射之9 厘米子
      彈9 顆，再經原審送實際試射鑑定，認其中8 顆均可擊發
      ，認均具殺傷力；餘1 顆雖可擊發，惟其發射動能甚微，
      認不具殺傷力等情，此有內政部警政署刑事警察局94年8
      月25日刑鑑字第0940089727號槍彈鑑定書、95年8 月9日
      刑鑑字第0950106651號函各1 份在卷可稽（見94年度偵字
      第10204 號卷第207 頁至第212 頁；原審卷(二)第30頁）。
      然基此僅足認定扣案之上揭9 厘米改造手槍1 支及子彈12
      顆均具殺傷力；尚不足認定被告有非法持有槍彈之犯行。
（二）同案被告戊○○於警詢時即供稱：乙○○來時，有帶黑色
      包包來，包包內裝有槍枝及子彈，是乙○○主動將包包打
      開給伊看，伊才知道有槍及子彈，嗣後伊把乙○○裝有槍
      及子彈的包包藏桃園縣大園鄉五權村3 鄰23之1 號所居住
      地點之神桌底下，因為乙○○把包包放在電視旁邊，剛好
      警察來居住地點查訪，一時緊張就把包包放在神桌底下，
      伊並無將乙○○置有槍枝及子彈之包包藏在神桌底下之事
      告知被告丙○○、丁○○等語（見94年度偵字第10204 號
      卷第32頁、第33頁）。可見同案被告戊○○於乙○○攜帶
      槍彈至桃園縣大園鄉五權村3 鄰23之1 號藏放，迄94年6
      月3 日警方時前往上址搜索期間，被告丙○○並未在場，
      而戊○○亦未將乙○○藏放槍彈之事告知丙○○，可以認
      定。
（三）又同案被告丁○○於原審審理證稱：扣案之槍彈係從丙○○家裡拿出，是被告丙○○來家裡說乙○○被抓後，可能
      有藏東西，但丙○○說他不知道藏在何處，他也說有人死
      掉，怕所藏之東西是兇器，問伊怎麼辦，伊則表示說要把
      東西找出來，交給警察，於是伊就與女友及丙○○一起到
      丙○○之住處，東翻西翻後，最後在神桌底下看到1 個袋
      子，拿出來就發現裡面有一把槍及子彈，伊就跟被告丙○○說，看乙○○在哪個警察局，拿過去給警察，但是到了
      警察局外面時，伊叫被告丙○○帶著槍進去，被告丙○○
      說他不敢，丙○○叫伊拿槍進去，伊也不敢，後來在警察
      局外面猶豫很久，決定先回伊家，到了伊家後，伊另表示
      有認識之管區員警，可拿去給管區員警作業績，結果還沒
      有找到該名員警，戊○○就帶著警察來了，當時係伊決定
      將系爭槍彈帶回家，丙○○沒有說話等語（見原審卷(二)第
      267 頁、第268 頁）。是由同案被告丁○○前揭證詞，可
      知被告丙○○得知乙○○曾至伊家中藏放東西後，因恐藏
      放之東西即係殺人兇器，即與證人丁○○至其住處尋找，
      嗣由丁○○在其住處發現遭戊○○藏放在神桌底下之扣案
      改造手槍及子彈後，即與丁○○商量交給警方處理，到達
      派出所後，2 人因害怕惹禍上身，均不敢出面交槍，丁○○遂提議先將槍彈帶回家中，尋熟識之警員處理，惟尚未
      處理，即為警查獲等情，顯見被告丙○○對於戊○○原先
      藏槍之事，絕不知情，否則不致不知槍彈藏放何處，嗣始
      由同案被告丁○○尋獲；又被告丙○○與丁○○客觀上雖
      有共同持有槍彈之行為，惟由其等持槍彈欲前往警局報繳
      之舉止觀之，難認主觀上有未經許可持有具有殺傷力槍彈
      之犯意，雖其等事後未將扣案之槍彈報繳警方，惟亦係恐
      懼惹禍上身，互相推由對方出面交槍，不知如何處理所致
      ，尚不悖於情理，自不能因丁○○決定將槍彈暫時帶回家
      中，而被告丙○○亦未表示意見，即認被告丙○○與同案
      被告丁○○有共同犯罪之默示合致。況丁○○亦僅係想尋
      其他妥適之方法繳交槍彈（即尋熟識之員警），且返家未
      幾多時（僅2 小時）即為警查獲，並非藉口繳槍而將槍彈
      藏放多日，能否謂其等有未經許可持有或寄藏扣案槍彈之
      犯意及行為，自有疑問。
（四）雖同案被告丁○○前揭所證：伊與被告丙○○於前揭處所
      發現扣案之改造手槍及子彈後，其2 人要將槍彈帶至警局
      ，但去了2 個警局均未發現乙○○，因其2 人均不敢拿槍
      進警局，所以就決定先回伊家，到了伊家，伊說有認識之
      管區員警，要拿去給管區員警作業績，結果還沒有找到，
      戊○○就帶警察來家中等語，核與其於警詢時，於員警詢
      問其於發現槍枝後，為何未立即通知警方，丁○○當時係
      回答因為害怕不知道如何處理，所以不知道要交由警方處
      理等語（見94年度偵字第10204 號卷第47頁），不盡相符
      。然由丁○○警訊時上開供詞以觀，其顯然係出於恐懼而
      不知如何處理系爭槍彈，就其持有或藏匿扣案槍彈之心態
      ，與原審前開所證並無不一，在無其他積極證據足認被告
      丙○○有非法持有槍彈之犯意或犯行之狀況下，尚難以證
      人丁○○前揭些微不盡相符之證詞，即遽為被告丙○○不
      利之推定。
（五）再被告丙○○於警詢時雖供陳：扣案之槍枝原本由戊○○
      藏在伊桃園縣大園鄉五權村下埔23-1號老家，後來伊知道
      警方有到老家查獲乙○○、戊○○等人，伊就於94年6 月
      3 日約17時許與丁○○一同前往老家查看，而後丁○○在
      伊家中找到該槍枝及子彈等物，丁○○找到後告訴伊不要
      再放在這裡了，所以就將該槍枝拿到丁○○之住處（平鎮
      市雙連里11鄰營邊10號）藏放，所以後來警方就在上開地
      址起獲該槍枝等語（見94年度偵字第10204 號卷第38頁）
      。然觀諸其供詞，僅在陳明該槍枝被戊○○藏放、攜至丁○○家中，及為警查獲之經過，未見被告丙○○有何同意
      藏放扣案之槍彈，或與丁○○有何共同持有槍彈之犯意。
      另證人即同被告丁○○於原審證稱：「（為何從丙○○家
      裡拿出槍、彈？）被告鍾（指丙○○）來我家說乙○○被
      抓後，有人藏東西……」「（問：東西是從被告鍾家裡拿
      出來，要放在你住的房間，被告鍾有無同意？）他都沒有
      說話。」等語（見原審卷(二)第267 頁、第268 頁），均不
      足以認定被告丙○○就移置前開槍彈至丁○○住處之行為
      ，與丁○○間有共同犯罪之默示合致，已如前述，公訴人
      執被告丙○○警詢中之供述，認被告丙○○已自白犯罪，
      自係誤會。
（六）綜上所述，公訴人所提出之證據無法證明被告丙○○確有
      未經許可持有可發射子彈具殺傷力之改造手槍罪及子彈等
      行為，此外，復查無其他積極證據足以證明被告有此行為
      ，揆諸前揭說明，不能證明被告犯罪，自應諭知被告無罪
      之判決。
四、原審未詳加調查，遽為被告有罪判決之諭知，難認允洽，被
    告上訴意旨，否認犯罪，為有理由，自應由本院將原判決撤
    銷，並依法諭知被告丙○○無罪之判決。
據上論斷，應依刑事訴訟法第369 條第1 項前段、第364 條、第
301 條第1 項，判決如主文。
本案經檢察官陳國鳴到庭執行職務。
中    華    民    國    98    年    8     月    12    日
                  刑事第十四庭審判長法  官  陳志洋
                                    法  官  梁耀鑌
                                    法  官  謝靜恒
以上正本證明與原本無異。
檢察官如不服本判決，應於收受送達後10日內向本院提出上訴書
狀，其未敘述上訴之理由者並得於提起上訴後10日內向本院補提
理由書（均須按他造當事人之人數附繕本）「切勿逕送上級法院
」。
被告不得上訴。
                                    書記官  陳珮茹
中    華    民    國    98    年    8     月    12    日


司法院資訊處製作；財團法人民間司法改革基金會備份。
